ACORDAO-COMPLETO-2549430

ACÓRDÃO 7899/2022 ATA 41/2022 - SEGUNDA CÂMARA

VISTOS, relatados e discutidos estes autos que cuidam de pensão civil,
	ACORDAM os Ministros do Tribunal de Contas da União, reunidos em sessão da Segunda Câmara, diante das razões expostas pelo Relator, e com fundamento no art. 71, incisos III e IX, da Constituição Federal de 1988, c/c os arts. 1º, inciso V, 39, inciso II, e 45 da Lei 8.443/1992, e ainda com os arts. 260, § 1º, 261, caput e § 1º, e 262, caput e § 2º, do Regimento Interno do TCU, em:
	9.1. considerar ilegal a pensão civil instituída em favor de Maria Francisca Teresa Brito Cardoso, negando o registro ao ato correspondente;
	9.2. dispensar o ressarcimento das quantias indevidamente recebidas de boa-fé (enunciado 106 da súmula da jurisprudência predominante do TCU) ;
	9.3. determinar à unidade jurisdicionada que:
	9.3.1. no prazo de 15 (quinze) dias, faça cessar os pagamentos decorrentes do ato ora considerado ilegal, sob pena de responsabilidade solidária da autoridade administrativa omissa, até a emissão de novo ato, livre das irregularidades apontadas, a ser submetido à apreciação do TCU no prazo de 30 (trinta) dias;
	9.3.2. no prazo de 15 (quinze) dias, dê ciência do inteiro teor desta deliberação à interessada, esclarecendo-lhe que o efeito suspensivo proveniente da interposição de recurso não a exime da devolução dos valores percebidos indevidamente após a notificação sobre o presente acórdão, em caso de não provimento do recurso porventura impetrado;
	9.3.3. no prazo de 30 (trinta) dias, informe ao TCU as medidas adotadas, sem prejuízo de encaminhar comprovante sobre a data em que a interessada tomou conhecimento do contido no item anterior;
	9.4. dar ciência deste acórdão à unidade jurisdicionada.

Ato de pensão civil.

Segunda Câmara

Instituto Nacional do Seguro Social.

3. Interessados/Responsáveis:
3.1. Interessada: Maria Francisca Teresa Brito Cardoso (XXX.791.183-XX).

13.1. Ministros presentes: Antonio Anastasia (na Presidência), Aroldo Cedraz e Bruno Dantas (Relator).
13.2. Ministro-Substituto convocado: Marcos Bemquerer Costa.

BRUNO DANTAS

Adoto como relatório, com os ajustes devidos, parte da instrução elaborada pela Secretaria de Fiscalização de Integridade de Atos e Pagamentos de Pessoal e de Benefícios Sociais (peça 5) , que contou com o apoio do Ministério Público junto ao TCU (peça 7) :
"9.	Ato: 11736/2018 - Inicial - Interessado (a) : JOSE DINIZ CARDOSO - CPF: XXX.560.983-XX
9.1.	Beneficiário: MARIA FRANCISCA TERESA BRITO CARDOSO - CPF: XXX.791.183-XX - Cônjuge
A decisão judicial proferida no processo RT 1.123/91, autor: Sindicato dos Trabalhadores Federais em Saúde e Previdência Social no Estado do Piauí-SINTSPREVS/PI, o qual tramitou na 2ª Junta de Conciliação e Julgamento de Teresina (PI) , concedeu a vantagem de reposicionamento de 12 referências aos autores, com o fim de corrigir erros ocorridos na classificação de cargos integrantes da estrutura aprovada pela Lei 5.645/1970.
Com relação à inclusão dessa rubrica na base de cálculo da pensão, a Jurisprudência desta Corte tem evoluído no que concerne a continuidade de pagamentos embasados em sentença judicial. Nestes casos, esta Corte milita no sentido de que as rubricas que embasam tais sentenças devem ser transformadas em VPNI, sujeitas tão somente aos reajustes gerais e devendo ser absorvidas no caso de reestruturação de cargos/carreiras e/ou reajustes salariais. Cite-se, como exemplo, estabelecido no Acórdão 2161/2005-TCU-Plenário (relator: Ministro Walton Alencar Rodrigues) relativo às sentenças concedidas em face a planos econômicos.
Cabe observar que, embora o pagamento esteja sustentado por decisão judicial, o pagamento ad aeternum não se verifica adequado, porque os efeitos da decisão judicial referente à relação jurídica continuativa só perduram enquanto subsistir a situação de fato ou de direito que lhe deu causa, conforme se depreende do disposto no art. 505, inciso I, do Novo Código de Processo Civil, conforme fundamento utilizado quando da prolação do Acórdão 1857/2003-TCU-Plenário, relator: Ministro Adylson Motta.
Na mesma linha, menciona-se o Acórdão 2998/2013-TCU-Segunda Câmara, relator: Ministro Benjamin Zymler, cujo trecho do voto assim dispôs:
 (...) Não é razoável, pois, que a servidora permaneça recebendo vantagem oriunda de perda ocorrida em estrutura remuneratória de 1995, não mais vigente. Havendo alteração na situação jurídica com base na qual foi proferida a sentença, afasta-se a incidência da coisa julgada, ex vi do art. 471 do Código de Processo Civil [art. 505, I, NCPC].
PAGAMENTO DA VANTAGEM '12 REFERÊNCIAS'
 A vantagem de reposicionamento de '12 referências' foi concedida com o fim de corrigir erros ocorridos na classificação de cargos integrantes da estrutura aprovada pela Lei 5.645/1970.
 Sobre o assunto, esta Corte de Contas já se pronunciou no sentido de que é ilegal a percepção da vantagem '12 Referências' a servidor ocupante da última posição da carreira, uma vez que seu pagamento configura bis in idem, em razão de não mais subsistir o motivo gerador da concessão da decisão judicial (Acórdão 9871/2017-TCU-Segunda Câmara, Relator Ministro-Substituto André de Carvalho, 9.874/2017-TCU-2ª Câmara, Relator Ministro José Múcio Monteiro, e 11.583/2018-TCU-2ª Câmara, Relator Ministro-Substituto André de Carvalho) .
 Nestes casos, esta Corte milita no sentido de que as rubricas que embasam tais sentenças devem ser transformadas em VPNI, sujeitas tão somente aos reajustes gerais e devendo ser absorvidas no caso de reestruturação de cargos/carreiras e/ou reajustes salariais. Cite-se, como exemplo, estabelecido no Acórdão 2161/2005-TCU-Plenário (relator: Ministro Walton Alencar Rodrigues) relativo as sentenças concedidas em face a planos econômicos. 
 Cabe observar que, mesmo que o pagamento esteja sustentado por decisão judicial, o pagamento ad aeternum não se verifica adequado, porque os efeitos da decisão judicial referente a relação jurídica continuativa só perduram enquanto subsistir a situação de fato ou de direito que lhe deu causa, conforme se depreende do disposto no art. 505, inciso I, do Novo Código de Processo Civil, conforme fundamento utilizado quando da prolação do Acórdão 1857/2003-TCU-Plenário, relator: Ministro Adylson Motta."
	É o relatório.

não há

Procurador Marinus Eduardo De Vries Marsico.

pensão civil. inclusão de parcela judicial relativa às "doze referências". exaurimento dos efeitos da coisa julgada. irregularidade nA inclusão da rubrica na base de cálculo dos proventos. ilegalidade. determinações. ciência. 1. A sentença faz coisa julgada nos limites da situação fática posta na petição inicial, não representando afronta à coisa julgada a decisão posterior deste Tribunal que afaste pagamentos oriundos de sentenças judiciais cujo suporte fático de aplicação já se tenha exaurido.

PENSÃO CIVIL (PCIV)

Secretaria de Fiscalização de Integridade de Atos e Pagamentos de Pessoal e de Benefícios Sociais (Sefip).

Cuidam os autos de pensão civil instituída no âmbito do Instituto Nacional do Seguro Social.
2.	A Sefip, com o apoio do Parquet especializado, manifestou-se pela ilegalidade do ato em razão de impropriedade identificada na inclusão de parcela judicial relativa às "doze referências" na base de cálculo dos proventos.
3.	De pronto, verifico que a análise produzida pela secretaria especializada tem por base amplo e convincente arrazoado que merece acolhimento, razão pela qual adoto aqui, como razões de decidir, os fundamentos ali sustentados, sem prejuízo de tecer as seguintes considerações.
4.	No que se refere à vantagem judicial relativa às "doze referências", importa destacar que se trata de vantagem concedida com o fim de corrigir falhas no posicionamento na carreira ocorridos ainda sob o regime celetista. 
5.	Ocorre que o instituidor da pensão já se encontrava no final de sua carreira, de forma que não há que se falar em pagamento destacado de referências além da última classe/padrão. Significa que a circunstância fática que ensejou o pagamento da vantagem mediante rubrica judicial destacada deixou de existir, o que impõe a impugnação da parcela e atrai a chancela de ilegalidade ao ato examinado.
6.	Ademais, o Supremo Tribunal Federal, ao julgar o Recurso Extraordinário 596.663, que teve repercussão geral reconhecida, assentou a tese de que a sentença que reconhece ao trabalhador ou ao servidor o direito a determinado percentual de acréscimo remuneratório deixa de ter eficácia a partir da superveniente incorporação definitiva do referido percentual aos seus ganhos. A título ilustrativo, transcrevo a ementa do referido julgado:
"CONSTITUCIONAL. PROCESSUAL CIVIL. SENTENÇA AFIRMANDO DIREITO À DIFERENÇA DE PERCENTUAL REMUNERATÓRIO, INCLUSIVE PARA O FUTURO. RELAÇÃO JURÍDICA DE TRATO CONTINUADO. EFICÁCIA TEMPORAL. CLÁUSULA REBUS SIC STANTIBUS. SUPERVENIENTE INCORPORAÇÃO DEFINITIVA NOS VENCIMENTOS POR FORÇA DE DISSÍDIO COLETIVO. EXAURIMENTO DA EFICÁCIA DA SENTENÇA. 1. A força vinculativa das sentenças sobre relações jurídicas de trato continuado atua rebus sic stantibus: sua eficácia permanece enquanto se mantiverem inalterados os pressupostos fáticos e jurídicos adotados para o juízo de certeza estabelecido pelo provimento sentencial. A superveniente alteração de qualquer desses pressupostos (a) determina a imediata cessação da eficácia executiva do julgado, independentemente de ação rescisória ou, salvo em estritas hipóteses previstas em lei, de ação revisional, razão pela qual (b) a matéria pode ser alegada como matéria de defesa em impugnação ou em embargos do executado. 2. Afirma-se, nessa linha de entendimento, que a sentença que reconhece ao trabalhador ou servidor o direito a determinado percentual de acréscimo remuneratório deixa de ter eficácia a partir da superveniente incorporação definitiva do referido percentual nos seus ganhos. 3. Recurso extraordinário improvido."
7.	Por aí se vê que a cessação dos pagamentos de acréscimos remuneratórios dessa natureza não representa ofensa à sentença judicial, mas efetiva obediência aos limites da coisa julgada, porquanto a força do aresto não pode impedir que fatos novos produzam as consequências que lhes são próprias, não se admitindo que a coisa julgada material signifique imunidade à alteração dos pressupostos fáticos e jurídicos que regem a questão.
8.	É que a coisa julgada, como situação jurídica (res) regulada pela sentença como norma singular e concreta (iudicata) , alcança apenas o estado de coisas sobre o qual incide a sentença, não se estendendo a inovações supervenientes, como a que decorre de lei ulterior que altere a organização ou a estrutura de cargos e carreiras, cujo regime jurídico não é imutável e perpétuo, nem gera direito adquirido à sua eterna permanência ou subsistência.
9.	Conforme já dito, o ato está em desacordo com essa intelecção, pois o instituidor já estava no final de sua carreira, o que afasta qualquer parcela adicional de referências além da última classe/padrão.
10.	Além disso, ao consultamos as fichas financeiras do instituidor, observa-se que a parcela judicial já deveria ter sido totalmente absorvida por reestruturações ocorridas em sua remuneração. Contudo, a vantagem judicial compôs indevidamente a base de cálculo dos proventos da pensão, o que impõe a negativa de registro do ato.
11.	Em tempo, tenho por pertinente a dispensa dos valores indevidamente recebidos de boa-fé, nos termos do enunciado 106 da Súmula da jurisprudência predominante do TCU.
	Em face do exposto, voto por que o Tribunal adote a deliberação que ora submeto à apreciação deste Colegiado.
	
TCU, Sala das Sessões Ministro Luciano Brandão Alves de Souza, em 29 de novembro de 2022.
Ministro BRUNO DANTAS
Relator